【裁判字號】    89,保險,142
【裁判日期】    901005
【裁判案由】    給付保險金
【裁判全文】
臺灣臺北地方法院民事判決  八十九年度保險字第一四二號
    原      告  丁○○○
                            送.
                戊○○
    法定代理人  乙○○
    訴訟代理人  丙○○
                己○○
右當事人間請求給付保險金事件，本院判決如左：
    主      文
原告之訴及其假執行之聲請均駁回。
訴訟費用由原告負擔。
    事      實
甲、原告方面：
  一、聲明：
  （一）被告應給付原告新台幣（下同）八百萬元，及自民國八十八年七月十七日起
        至清償日止，按年息一分計算之利息。
  （二）願供擔保，請准宣告假執行。
  二、陳述：
  （一）緣原告之子劉信賢於八十八年五月七日，以自身為被保險人，以原告為受益
        人，向慶豐人壽保險股份有限公司（以下簡稱慶豐保險公司）投保二十年期
        「永福終身壽險」契約，保險金額為三百萬元，附加「意外險」五百萬元，
        並於當天以支票支付第一次保險費共九千三百十六元，有慶豐保險公司出具
        之「預收第一次保險費相當額送金單」可證，嗣慶豐保險公司由被告公司吸
        收合併，前者之債權債務由後者概括承受。劉信賢於翌日即八十八年五月八
        日下午二時十八分許，駕車由台南縣楠西鄉往曾文水庫途中，在曾文溪一號
        橋附近，不慎撞上路旁椰子樹，致腦挫傷合併顱內出血死亡，並經台灣台南
        地方法院檢察署認定劉信賢係駕車不慎撞擊路樹致死，無他殺嫌疑，原告於
        同年七月一日向慶豐保險公司申請理賠，詎被告迄今拒不支付保險金，為此
        提起本件訴訟，訴請被告給付保險金八百萬元，並依保險法第三十四條第一
        、二項之規定，請求自八十八年七月十七日起至清償日止，按年息一分計算
        之利息。
  （二）被告辯稱其係於八十八年五月十二日受理要保人劉信賢之要保申請，因經被
        告審查認有為體檢之必要，遂於同年五月十二日及五月二十一日分別以「契
        約核保照會單」通知劉信賢應於限期內完成體檢，惟劉信賢並未依通知完成
        體檢，且未以任何無法配合體檢之通知對被告告知，被告遂於同年六月三日
        表示未能承保之意思表示云云。惟查：本件「預收第一次保險費相當額送金
        單」已載明被告收受第一期保險費之時間為八十八年五月七日，被告竟辯稱
        其係於同年五月十二日才受理該項要保之申請，其陳述顯有不實。又被保險
        人劉信賢已於八十八年五月八日下午二時十八分許發生車禍死亡，本件保險
        事故已經發生，被保險人既已死亡，自無從再辦理體檢。又被告雖辯稱曾於
        八十八年五月十二日及同年五月二十一日通知被保險人劉信賢體檢，惟依被
        告所提「照會單」之記載，其通知對象為「公信通信處」而非劉信賢，足見
        被告並未通知被保險人劉信賢體檢。故被告辯稱曾於八十八年五月十二日及
        同年五月二十一日通知劉信賢體檢云云，應為不實，原告謹否認之。又被告
        「預收第一次保險費相當額送金單」已載明被告收受第一期保險費之時間為
        八十八年五月七日，並經證人林美玲到庭證述屬實，而業務員收到保險費之
        後會先傳真給保險公司報備，亦經林美玲證述在卷，劉信賢之要保書亦載明
        保險始期為八十八年五月七日，詎被告辯稱原告無法證明要保人於簽訂要保
        書時已交付保險金云云，顯然無稽。被告「保誠永福終身壽險」保險單條款
        第三條第二項載明：「要保人在本公司簽發保險單前先交付相當於第一期保
        險費而發生應予給付之保險事故時，本公司仍負保險責任」，本件要保人劉
        信賢於被告簽發保險單前已先交付相當於第一期保險費而發生應予給付之保
        險事故，被告自應負保險責任。被告雖辯稱上開保險單條款第三條第一項係
        約定：「本公司對本契約應負的責任自本公司同意承保且要保人交付第一期
        保險費時開始，本公司並應發給保險單作為承保的憑證」，即被告於要保人
        交付相當於第一期保險費且被告同意承保時，始負保險責任，若被告決定同
        意承保，且要保人已交付相當於第一期之保險費，然於被告尚未核發保險單
        前即發生保險事故，被告仍負保險責任，此即第三條第二項所規範云云。然
        查被告所謂被告於要保人交付相當於第一期保險費且被告同意承保時，始負
        保險責任之約定，係規定於該保險單條款第三條第一項，而上述「要保人在
        本公司簽發保險單前先交付相當於第一期保險費而發生應予給付之保險事故
        時，本公司仍負保險責任」之條款，則係規定於第三條第二項，亦即該規定
        係單獨、獨立另列於第二項，並非第一項之但書規定，而上述第二項並無須
        被告同意承保時始負保險責任之約定。本件係完全符合保險單條款第三條第
        二項之規定文義甚明，並無疑義，退步言之，縱認有疑義，依同保險單條款
        第一條第二項：「本契約的解釋，‧‧‧，如有疑義，以作有利於被保險人
        的解釋為準」之規定，亦應為有利於被保險人之解釋。且財政部保險司八十
        九年七月二十二日台保司（六）第○八九○七○五四○○號函就有關原告申
        請劉信賢之身故保險金遭拒乙案，亦指示被告應依上開保險單條款「要保人
        在本公司簽發保險單前先交付相當於第一期保險費而發生應予給付之保險事
        故時，本公司仍負保險責任」之規定辦理，足見主管機關財政部保險司亦認
        被告應負保險責任，被告辯稱須被告決定同意承保時始負保險責任，顯係卸
        責之詞。
  （三）按保險契約（保險單或暫保單）之簽訂，原則上須與保險費之交付，同時為
        之，此觀保險法施行細則第二十七條第一項之規定甚明。若保險人向要保人
        先行收取保險費，而延後簽訂保險契約；則在未簽訂保險契約前，發生保險
        事故，保險人竟可不負保險責任，未免有失公平。故同條第二項、第三項又
        作補充規定，以杜流弊。其中第三項之補充規定，既謂：「人壽保險人於同
        意承保前，得預收相當於第一期保險費之金額。保險人應負之保險責任，以
        保險人同意承保時，溯自預收相當於第一期保險費金額時開始。」足見此種
        人壽保險契約，係於預收相當於第一期保險費金額時，附以保險人「同意承
        保」之停止條件，使其發生溯及的效力。如果依通常情形，被上訴人應「同
        意承保」，因見被保險人已經死亡，竟不「同意承保」，希圖免其保險責任
        ；是乃以不正當行為阻其條件之成就，依民法第一百零一條第一項規定，視
        為條件已成就，此時被上訴人自應負其保險責任，最高法院六十九年度台上
        字第三一五三號判例可資參照。準此，保險人若不同意承保，必須於保險事
        故發生前為不同意承保之表示，不得於保險事故發生後始表示不同意承保，
        又保險業之主管機關財政部復根據該條規定予以補充謂：「人壽保險業者於
        預收相當第一期之保費時，應於預收保費後五日內為同意承保與否之表示，
        逾期未為表示者，視為同意承保」，有財政部六十四年十月八日（六四）台
        財錢字第二二七六號函致台北市人壽保險商業同業公會可查，財政部此函之
        用意乃在防止保險人預收相當於第一期保險費之金額後任意拖延而做觀望性
        之核保，易言之，保險人若預收相當於第一期之保險費後而決定不同意承保
        ，應於保險事故發生之前明確表示不同意承保，否則，保險人遲未表示拒絕
        承保，竟於保險事故發生後才表示不同意承保，有失公平。準此，被告既已
        預收相當於第一期之保險費，卻未於保險事故發生前為拒絕承保之意思表示
        ，揆諸前開最高法院判例意旨，被告自應負保險責任。況依前揭財政部令函
        ，本件被告既於八十八年五月七日收取相當於第一期之保險費，至遲應於五
        日內為承保之表示，否則視為同意承保，然被告並未於同年五月十二日前為
        拒絕承保之意思表示，自應視為已同意承保，而應負保險責任。被告雖辯稱
        財政部九十年二月二十日台財保字第○九○○七五○一四○號函謂上開令函
        自即日起停止適用云云，姑不論未見被告舉證證明，縱財政部有上開令函，
        亦即自「即日」（九十年二月二十日）起始停止適用，本件保險係發生於八
        十八年間，故被告辯稱本件並無財政部六十四年令函之適用，亦不足取。
  （四）系爭保險案件被保險人劉信賢當時年齡為二十七歲，壽險契約保險金額三百
        萬元，並不必辦理體檢，衡諸保險作業慣例，若以辦理體檢合格為承保條件
        ，則保險人在被保險人辦理體檢合格之前應不得預收第一期保險費，況依被
        告八十八年五月十二日通知保險經紀人公司之照會單載明體檢「抽檢」，足
        見系爭保險案件依通常情形並無需辦理體檢甚明，則被告既已收取第一期保
        險費，自不得以未辦理體檢抽檢而拒絕承保，是被告於八十八年五月七日收
        取第一期保險費，被保險人於同年五月八日發生保險事故，被告即應負保險
        責任。被告雖辯稱其係依公司投保規則針對免體檢案件中得作抽樣檢查之規
        定，通知公信保險經紀人公司轉達劉信賢應於限期內完成體檢云云，然所謂
        「投保規則」係被告內部之規定，不能因此拘束要保人，至於被告於同年五
        月十二日以「照會單」通知保險經紀人公司表示需辦理體檢「抽檢」，惟若
        有辦理體檢或抽檢之必要，何以未於收取第一期保險費之前即明確告知要保
        人？竟遲至財政部所規定「應於預收保費後五日內為同意承保與否之表示，
        逾期未為表示者，視為同意承保」之最後期限，才表示必須「抽檢」，無非
        在於拖延觀望，且此時保險事故既已發生，而被告未於保險事故發生之前即
        為拒絕承保之表示，依法自應負賠償責任。
  （五）本件向原告之子即要保人劉信賢招攬保險及收取保險費之訴外人黃崇軒為被
        告公司之業務員，此有被告之「預收第一次保險費相當額送金單」可稽，該
        「送金單」係被告所出具，其上除記載「業務員黃崇軒」外，並有被告公司
        總經理之印章。黃崇軒既為被告公司業務員，有權在外招攬投保，要保人劉
        信賢參加投保，被告即不能不負給付保險金之責。又中華民國人壽保險商業
        同業公會雖函覆鈞院表示黃崇軒係登錄為公信保險經紀人公司業務員，惟本
        件不論黃崇軒是否係登錄為該保險經紀人公司業務員，其在本件保險中係屬
        被告公司之業務員，此從被告所出具之「預收第一次保險費相當額送金單」
        上記載「業務員黃崇軒」（由黃崇軒於業務員欄簽名），足以明確證明，因
        此黃崇軒係被告公司業務員，應無疑義。退萬步言之，縱認黃崇軒係公信保
        險經紀人公司業務員，然從公信保險經紀人公司執有及填具保險人即被告之
        正式收據即前述送金單，足認該保險經紀人公司亦係保險人即被告之代理人
        ，而被告出具之送金單已載明被告收受第一期保險費之時間係八十八年五月
        七日，被告辯稱其於同年五月十二日才受理該項要保，及懷疑本件係事後承
        保云云，顯非事實。
  （六）經查，以業務員黃崇軒名義向劉信賢招攬保險及收取保險費之訴外人余素分
        （即黃崇軒之母），於另案接受國華人壽保險股份有限公司訪問，對該公司
        詢問其何時知道本件事故發生時，答稱：「因慶豐人壽要體檢，公司發文過
        來，江玲玲通知我後，我要再聯絡事故者體檢時，打電話到台南才知道事故
        者已經過世」等語（見台灣台南地方法院檢察署八十八年度相字第六八五號
        相驗卷宗第一四四、一四五頁），而黃崇軒係被告公司之業務員，或係被告
        就本件保險契約之代理人，已如前述，可證被告於當時顯已知悉被保險人劉
        信賢死亡，事後始表示不同意承保。縱依被告所辯稱其不知悉被保險人劉信
        賢已死亡，然被告既已向要保人先行收取保險費，而依通常情形試問被告有
        何理由不同意承保？被告雖以劉信賢未完成體檢為其不同意承保之理由，然
        被告八十八年五月十二日之照會單記載係體檢「抽檢」，足見本件依通常情
        形無須辦理體檢，被告既已收取第一期保險費，自不得以未辦理體檢抽檢而
        拒絕承保，況被保險人劉信賢已經死亡，自無從再前往體檢，故被告所辯並
        無理由。
  三、證據：提出預收第一次保險費相當額送金單、相驗屍體證明書、台灣台南地方
      法院檢察署八十九年十月三日南檢朝義八八相六八五字第五八一五二號函、理
      賠給付申請書、財政部保險司八十九年七月十二日台保司（六）第○八九○七
      ○五四○○號函各一份（以上均為影本），並聲請向財政部保險司調取慶豐人
      壽保險股份有限公司「二十年期永福終身壽險」保險單條款。
乙、被告方面：
  一、聲明：如主文第一項所示，並陳明如受不利判決，願供擔保請准宣告免為假執
      行。
  二、陳述：
  （一）緣訴外人劉信賢委由公信保險經紀人公司，以劉信賢本人為被保險人向被告
        提出要保申請，投保慶豐保險公司二十年期永福終身壽險契約，保險金額為
        三百萬元，並附加意外傷害保險附約保險金額五百萬元，被告係於八十八年
        五月十二日受理上開要保申請，經被告審查後依被告公司投保規則針對免體
        檢案件中得作抽樣體檢之規定，於當日以「新契約核保照會單」，通知劉信
        賢應於十日內補做一般體檢以為核保之需要，經期限屆滿劉信賢並未依通知
        完成體檢，故被告於同年五月二十一日再度通知劉信賢應於五月二十六日前
        完成體檢，逾期被告將以退件處理，惟劉信賢均未依通知完成體檢要求，故
        被告於六月三日以「要保審核通知書」通知劉信賢因「要保文件未齊」被告
        歉難同意承保之意思表示，是系爭保險契約自始未成立生效，詎原告即劉信
        賢之母於同年七月一日以受益人之身分通知被告，謂劉信賢已於五月八日因
        意外事故身故，並向被告申請理賠保險金，被告以系爭保險契約自始未成立
        ，被告與訴外人劉信賢間既無保險契約之存在，即無承擔劉信賢身故風險及
        給付保險金之義務，因而拒絕原告之申請。
  （二）按契約自由為現代民法所謹守之基本原則，其內容包含了「訂約與否之自由
        」，契約之成立須當事人間之要約與承諾趨於一致，民法第一百五十三條亦
        定有明文，保險契約為民事契約之一種，自然有契約自由理念之適用，保險
        契約之要保人提出要約，並不意味保險人對要保人負有承諾義務，況保險法
        第四十四條第一項規定：「保險契約，由保險人於『同意』要保人聲請後簽
        訂」，同法施行細則第二十五條第三項亦規定：「人壽保險人於同意承保前
        ，得預收相當於第一期保險費之金額。保險人應負之保險責任，以保險人同
        意承保時，溯自預收相當於第一期保險費金額時開始」，最高法院六十九年
        台上字第二四六號判決亦謂：「查保險法第四十三條規定，保險契約應以保
        險單或暫保單為之，是要保人所為投保之要約，與保險人所為承保之承諾，
        縱令口頭上已經合致，在雙方未訂書面之保險單或暫保單以前，仍難認其保
        險契約業已合法成立」，此外七十年台上字第二八一八號判決亦採相同見解
        。原告之子劉信賢雖由公信保險經紀人公司代理向被告提出要保申請，然因
        劉信賢未完成被告規定之核保手續，故被告未能承諾該要約，亦未簽發保險
        單予要保人，依前開見解，該保險契約自始未成立生效，被告並不因被保險
        人身故而須負給付保險金之責。
  （三）次按保險法第九條規定：「本法所稱保險經紀人，指基於被保險人之利益，
        代向保險人洽訂保險契約，而向承保之保險業收取佣金之人」，依保險通例
        ，保險經紀人為要保人之代理人，受要保人委任，基於豐富之保險經驗，代
        向保險人洽訂保險契約。保險經紀人於本質上既為要保人之代理人，故依法
        理亦得代受要保人之意思表示。另保險經紀人雖其報酬係向保險人收取，但
        其報酬之來源出自要保人之保險費，故實際上為民法上受有報酬之受委任人
        ，為委任人處理事務。故保險經紀人若未盡善良管理人之注意義務，為要保
        人利益計算者，應負損害賠償責任。保險經紀人之法律地位已如前述，被告
        於八十八年五月十二日接獲要保人劉信賢之要保申請後，即刻以書面通知劉
        信賢之代理人即公信保險經紀人轉達劉信賢應於限期內完成體檢，並於劉信
        賢未完成體檢程序時，再度於六月三日以書面通知未能承保之意思表示，縱
        該通知係向公信保險經紀人為之，依前開見解及民法第一百零三條第二項之
        規定，其效力及於劉信賢本人。而透過業務人員將「新契約核保照會單」轉
        達要保人之作法，係依被告「壽險新契約核保發單作業流程」處理，並非專
        門針對本件要保人所為之特別處置，況被告於拒絕承保前並無接獲任何有關
        劉信賢身故之通知，是亦無以任何不正當手段阻止條件成就，此觀原告八十
        八年七月一日嘉義中山路郵局第四三三號存證信函自明。依該存證信函末段
        「本人已於八十八年六月三十日向貴公司提示送金單並口頭行使權利」等語
        ，足證原告通知被告有關被保險人劉信賢身故一事，確實在被告表示未能承
        保系爭保險契約之後，原告主張被告因見被保險人已經死亡，竟不同意承保
        ，希圖免除保險責任等語，實乃混淆事實之語，系爭保險契約既因被保險人
        未能完成核保程序，經被告表示未能承保之意思表示而未生效，被告自無給
        付保險金之義務。
  （四）按保險契約，由保險人於同意要保人聲請後簽訂，保險法第四十四條定有明
        文，要保人劉信賢之要保申請，經被告審查認有體檢之必要，於八十八年五
        月十二日及五月二十一日分別以「新契約核保照會單」通知劉信賢應於限期
        內完成體檢，惟劉信賢並未於規定之期日內完成體檢，且無任何無法配合體
        檢之通知告知被告，被告遂於六月三日依前述通知表示未能承保之意思表示
        ，被告既未同意承保，依保險法第四十四條之規定，系爭保險契約並不存在
        ，被告自無承擔劉信賢身故風險之義務。原告雖主張劉信賢於八十八年五月
        七日向被告投保，並於當天以支票支付第一次保險費九千三百十六元，被告
        亦出具「預收第一次保險費相當額送金單」，故系爭保險契約有效成立云云
        ，惟該送金單注意事項（三）記載：「貴戶若以支票繳納相當於第一次保險
        費全部或一部分金額時，如本公司不同意承保，或該支票退票或未兌現時，
        送金單作廢且保險契約不生效力」，足見原告雖執有該送金單，但本件被告
        並未同意承保，依送金單注意事項之約定，該送金單自應作廢且保險契約不
        生效力。系爭保險契約已因被告拒絕承保而溯及訴外人劉信賢要保日不生效
        力，被告與劉信賢間並無任何保險契約存在，縱劉信賢於八十八年五月八日
        身故，原告亦不得以受益人之地位請求被告給付保險金。
  （五）再按保險法第二十一條規定：「保險費分一次交付，及分期交付兩種。保險
        契約規定一次交付，或分期交付之第一期保險費，應於契約生效前交付之」
        ；保險法施行細則第二十五條第三項則規定：「人壽保險人於同意承保前，
        得預收相當於第一期保險費之金額。保險人應負之保險責任，以保險人同意
        承保時，溯自預收相當於第一期保險費金額時開始」。系爭送金單「生效日
        」欄係記載：「經本公司同意承保時，溯自預收相當於第一期保險費金額時
        開始」等語，足見此種人壽保險契約，係於預收相當於第一期保險費金額時
        ，附以保險人「同意承保」之停止條件，使其發生溯及的成立效力。被告因
        劉信賢未依通知完成體檢事項，且不知劉信賢先生已身故之事實，以程序未
        完備為由未同意承保系爭保險契約，並無以任何不正當行為阻撓條件之成就
        ，是故於停止條件未成就前，系爭保險契約並未成立生效，被告更無履行保
        險契約責任之義務。
  （六）保險契約條款係規範契約當事人間之權利義務，其適用前提須以契約已成立
        生效為要件，系爭保險契約因被告拒絕要保人之要約而未成立生效，自無受
        保單契約條款約束之義務，雖本件保險單條款第三條第二項約定：「要保人
        在本公司簽發保險單前先交付相當於第一期保險費而發生應予給付之保險事
        故時，本公司仍負保險責任」等語，然依同條第一項之約定：「本公司對本
        契約應負的責任，自本公司同意承保且要保人交付第一期保險費時開始，本
        公司並應發給保險單作為承保的憑證」，即被告於要保人交付相當於第一期
        保險費且被告同意承保時，始負保險責任，被告並應發給保險單作為憑證；
        若被告「決定同意承保」，且要保人已交付相當於第一期保險費，而保險事
        故於尚未核發保險單前即已發生，則被告仍負保險責任，此即第三條第二項
        所規範。然查系爭保險契約因未通過被告之核保程序而未成立生效，即被告
        並未同意承保，保險契約既未成立生效，自無適用該保險單條款之餘地。縱
        依該條款第三條之約定，被告既未同意承保，即使要保人已交付保險費，被
        告亦無負擔保險責任之義務。況依證人林美玲證稱：「實際上這張送金單是
        我在五月十日才開立的」，而依系爭送金單之記載，本件保險費係以業務員
        余素分之女黃譓樺所有之基隆第二信用合作社之支票所支付，並非要保人所
        支付，故無法證明要保人於簽訂要保書時已交付保險費，要保人既未交付保
        險費，被告亦未同意承保，被告自無負擔保險責任之義務。
  （七）查財政部九十年二月二十日台財保字第○九○○七五○一四○號函主旨謂：
        「為配合行政程序法之施行，確保依法行政之原則，本部六十四年十月八日
        台財錢發第二○二七六號函，自即日起停止適用」，顯見財政部原六十四年
        十月八日台財錢發第二○二七六號函「人壽保險人於同意承保前，預收相當
        於第一期之保險費時，應於預收保險費後之五日內為同意承保與否之表示，
        逾期未為表示者，即視為同意承保」之規定，有違依法行政之原則，原告以
        此一非適法之令函，要求被告受其拘束，實有未妥，況被告於五月十二日接
        獲要保人之要保聲請後即於同日發函通知應接受體檢，並未逾越五日之期限
        ，更無前述令函適用之可能。退步言，被告為確定要保人投保時間，避免日
        後造成爭議，曾於八十五年十二月二十三日以慶豐契字第八五一二○六號聯
        絡書，通知業務單位及各經紀公司，要求「業務員招攬之保件，因故或假日
        無法於次日送件、繳帳者請檢具送金單、要保書影本傳真至核保單位作為核
        保上之參考」，縱令要保人確於五月七日晚間簽訂要保書，併交付第一期保
        險費，惟系爭保險契約之業務員（即要保人之代理人）未依規定於簽收要保
        書時，將相關送金單及要保書影本傳真至被告公司，其保險契約生效日期應
        自被告同意承保時，溯及被告受理要保聲請之日開始，即被告應負之保險責
        任自八十八年五月十二日起，然被保險人於八十八年五月八日即系爭契約生
        效前即已身故，依保險法第五十一條之規定，系爭保險契約因被保險人於契
        約訂立前身故而歸於無效，被告更無給付保險金之責。
  三、證據：提出八十八年五月十二日、同年五月二十一日新契約核保照會單各一份
      、要保審核通知書一份、人壽保險要保書一份、存證信函一份、財政部九十年
      二月二十二日台財保字第○九○○七五○一四○號函一份、人壽保險與附加契
      約要保書三份、抽樣體檢規則一份、體檢投保規則一份、新契約核保照會辦法
      一份、壽險新契約核保發單作業流程一份（以上均為影本），並聲請訊問證人
      余素分、黃崇軒、林美玲，及向中華民國保險代理人商業同業公會、中華民國
      人壽保險商業同業公會查詢黃崇軒之登錄資料。
丙、本院依職權向台灣台南地方法院檢察署調取八十八年度相字第六八五號相驗卷宗
    。
    理      由
一、本件原告起訴主張其子劉信賢於八十八年五月七日，以自身為被保險人，以原告
    為受益人，向慶豐保險公司（嗣為被告公司合併吸收）投保二十年期「永福終身
    壽險」，保險金額為三百萬元附加意外險五百萬元，並於當天支付第一次保險費
    九千三百十六元，本件保險契約已經成立，劉信賢於投保翌日即同年五月八日下
    午二時十八分許，即因車禍不幸死亡，原告於同年七月一日向慶豐保險公司申請
    理賠，詎被告知悉劉信賢死亡後，竟以劉信賢未依限完成體檢，被告未同意承保
    為由，拒不支付保險金，為此提起本件訴訟，訴請被告給付保險金八百萬元，及
    自八十八年七月十七日起至清償日止，按年息一分計算之利息。被告則以：其於
    八十八年五月十二日受理本件要保申請後，經審查即依被告投保規則之規定，於
    當日及同年五月二十一日二度通知被保險人劉信賢補作體檢，詎劉信賢並未依限
    完成體檢，被告已於同年六月三日向劉信賢通知被告歉難同意承保之意思表示，
    系爭保險契約自始未成立生效，被告與劉信賢間並無保險契約之存在，即無給付
    系爭保險金之義務等語，資為抗辯。
二、原告主張其子即訴外人劉信賢於八十八年五月八日下午二時十八分許，駕車由台
    南縣楠西鄉往曾文水庫途中，在曾文溪一號橋附近，不慎撞上路旁椰子樹，致腦
    挫傷合併顱內出血死亡等事實，為被告所不爭，並有卷附之相驗屍體證明書、台
    灣台南地方法院檢察署八十九年十月三日南檢朝義八八相六八五字第五八一五二
    號函等件為證，復經本院調取上開相驗卷宗核閱屬實，堪信原告此部分主張為真
    實。惟原告主張劉信賢曾於死亡前一日即八十八年五月七日，以自身為被保險人
    ，以原告為受益人，向慶豐保險公司投保二十年期「永福終身壽險」，保險金額
    為三百萬元，附加意外險五百萬元，並於當天以支票支付第一次保險費共九千三
    百十六元，詎被告於知悉劉信賢死亡後，即以劉信賢未依限辦理體檢為由拒絕同
    意承保，被告仍應就已成立之保險契約負本件保險事故賠償責任等情，則為被告
    所否認，辯稱因劉信賢未依限辦理體檢，被告始就本件要保申請表示不同意承保
    ，系爭保險契約並未成立，被告未以不正當手段阻止條件成就等語置辯。是本件
    之爭點有二：第一，系爭保險契約於被告與要保人劉信賢間是否業已成立？第二
    ，被告是否有以不正當之方法阻止「同意承保」條件之成就？以下即分別加以論
    述。
三、首應審究者，乃系爭保險契約是否業已成立？按保險契約乃締約雙方意思表示趨
    於一致而成立之法律行為，民法上有關法律行為之一般規定，尤其是意思表示（
    民法第八十六條至第九十八條）及契約（民法第一百五十三條至第一百六十六條
    ）之規定亦有適用。一般契約之成立要件為要約及承諾，於保險契約之通常情形
    ，係由要保人填寫要保申請書並同時履行保險法上之告知及說明義務，再由保險
    人據此決定是否為承諾之意思表示，故除有其他行為諸如保險單之核發等可確定
    保險人已為承諾之意思外，對於要保人之要約行為，尚須保險人為同意承保之意
    思表示，保險契約始因雙方意思表示一致而成立。次按人壽保險人於同意承保前
    ，得預收相當於第一期保險費之金額，保險人應負之保險責任，以保險人同意承
    保時，溯自預收相當於第一期保險費金額時開始，保險法施行細則第二十五條第
    三項定有明文。若保險契約當事人於要保人要約時有預收相當於第一期保險費之
    約定，則此種人壽保險契約係於預收相當於第一期保險費金額時，附以保險人「
    同意承保」之停止條件，使其發生溯及的效力，最高法院六十九年台上字第三一
    五三號判例意旨，足供參考，經查：
（一）原告就其主張被保險人劉信賢係於八十八年五月七日，以自身為被保險人，向
      被告投保二十年期「永福終身壽險」契約（以下簡稱系爭保險契約），並於當
      天以支票支付第一次保險費九千三百十六元，保險契約已經成立等情，業據其
      提出慶豐保險公司「預收第一次保險費相當額送金單」（以下簡稱送金單）為
      證。被告雖辯稱依該送金單之記載，本件保險費係以業務員余素分之女黃譓樺
      所有之基隆第二信用合作社之支票所支付，並非要保人所支付，故無法證明要
      保人於簽訂要保書時已交付保險費等語，惟按保險費之交付屬於債之清償之一
      種，其性質又非屬於不得由第三人清償者，自得由第三人交付清償之（民法第
      三百十一條規定參照），而保險經紀人公司之業務員理論上雖屬要保人之代理
      人，然除保險人有為反對之表示外，非不得代保險人收受保險費，況被告對於
      公信保險經紀人公司收受該筆相當於第一期保險費後有將該保險費轉交予被告
      之事實，亦自認在卷（見本院八十九年十二月二十一日言詞辯論筆錄），是被
      告確已收受該第一期保險費之事實，應無疑義。
（二）惟查，上開送金單係「預收第一次保險費相當額」之送金單，其注意事項第（
      三）、（四）點記載：「貴戶（即原告）若以支票繳納相當於第一次保險費全
      部或一部份金額時，如本公司（即被告）不同意承保，‧‧‧送金單作廢且保
      險契約不生效力」、「貴客戶以信用卡繳納相當於第一次保險費時，如本公司
      不同意承保，‧‧‧，本送金單作廢且保險契約不生效力」；依卷附被告所提
      出之「人壽保險與附加契約要保書」（以下簡稱要保書）其上「人壽保險投保
      人須知」一欄第五點第（一）項，亦記載「保險公司的保險責任，是自保險公
      司同意承保且要保人交付第一次保險費時開始，保險公司並應發給保險單作為
      承保之憑證，若在保險公司簽發保險單前已先行交付相當於第一期的保險費而
      發生應予給付之保險事故時，保險公司仍負保險責任」等語。依上開送金單及
      要保書之形式及內容以觀，足見原告雖於八十八年五月七日填具上開要保書，
      並於同日交付相當於第一期之保險費予公信保險經紀人公司業務員黃崇軒代為
      收受（按本件實際向原告招攬保險者，為黃崇軒之母余素分，余素分係以黃崇
      軒之名義招攬），黃崇軒並開具送金單交予原告收受，要保書則由公信保險經
      紀人公司受理後轉交被告，然上開要保書僅係要保人即訴外人劉信賢之書面「
      要約」意思表示，依前開說明，系爭保險契約必待被告承諾後始能成立。換言
      之，雖原告已於簽立要保書之同時交付相當於第一期之保險費予被告，然若被
      告嗣後並未同意承保，則保險契約因意思表示未合致而自始未成立，縱要保人
      已預先支付第一期保險費，保險契約亦不因而成立生效；反之，若被告嗣後已
      為同意或承諾承保，並已預收相當於第一期保險費時，縱保險事故係於被告簽
      發保險單前發生，被告仍應負保險責任，蓋保險單或暫保單僅為保險契約成立
      之一種證明，並非保險契約成立所必須具備之書面要件。
（三）按當事人主張有利於己之事實者，就其事實有舉證之責任，民事訴訟法第二百
      七十七條前段定有明文。查本件要保人劉信賢已於八十八年五月七日出具要保
      書並已繳交相當於第一期之保險費，則系爭保險契約於被告與要保人劉信賢間
      是否成立，應端視被告對該要保之申請是否有為承諾（同意承保）之意思表示
      ，而對於被告已經承諾或同意承保此一有利於己之事實，自應由原告負舉證之
      責。被告抗辯其係於八十八年五月十二日受理原告要保之申請，經審查後即依
      被告投保規則關於抽檢之規定，於當日及同年五月二十一日二度以「新契約核
      保照會單」通知劉信賢補作體檢，詎劉信賢並未依限完成體檢，被告已於同年
      六月三日出具「要保審核通知書」，以「要保文件未齊」為由表示難以同意承
      保之意思表示等情，業據其提出與所述相符之新契約核保照會單、要保審核通
      知書、抽樣體檢規則、體檢投保規則、新契約核保照會辦法、壽險新契約核保
      發單作業流程等件為證，依該等文件之記載，可知被告之核保單位對於免體檢
      之要保申請個案得實施抽樣體檢，營業單位於接獲核保單位補為體檢之通知後
      ，應儘速通知被保險人完成體檢，若拒絕或未完成體檢者被告將不予承保，堪
      認被告抗辯其並未同意承保為可採。原告雖主張被告係對公信保險經紀人公司
      通知，並未直接通知被保險人劉信賢，其通知不生效力，惟按所謂保險經紀人
      者，指基於被保險人之利益，代向保險人洽訂保險契約，而向承保之保險業收
      取佣金之人，保險法第九條定有明文，依保險通例及實務通說均認為保險經紀
      人為要保人之代理人，故於一般情形下，保險經紀人對於要保人有代為及代受
      意思表示之代理權限，而本件實際向要保人劉信賢招攬系爭保險者為余素分（
      以其子黃崇軒之名義於要保書上蓋章），業據證人即承辦本件要保書之公信保
      險經紀人公司助理林美玲證稱在卷，兩造對此亦不爭執，而黃崇軒係登錄於公
      信保險經紀人公司之業務員，亦經本院向中華民國人壽保險商業同業公會函詢
      屬實，有該公會九十年五月二十四日壽會宏字第九○○五一○三八號函及所附
      之人身保險業務員登錄及異動概況表在卷可考，是黃崇軒既為公信保險經紀人
      公司之業務員，即屬要保人劉信賢之代理人，被告就本件補為體檢事宜通知公
      信保險經紀人公司，自生已通知劉信賢之效力。從而被告辯稱因劉信賢未依限
      補為體檢，其已拒絕同意承保，即屬有據，原告若欲為相反之主張而認定系爭
      保險契約業已成立，自須提出保險單、暫保單（雖保險單、暫保單之核發持有
      並非保險契約成立生效之要件，然卻足以作為契約成立之證明）或其他相關證
      據加以證明。
（四）原告雖主張系爭送金單係被告所出具，其上除記載「業務員黃崇軒」外，並有
      被告公司總經理之印章，足證黃崇軒為有權在外招攬投保之被告公司業務員，
      縱黃崇軒係公信保險經紀人公司業務員，該公司亦係保險人即被告之代理人等
      語。惟查，系爭送金單固係被告所出具，其上亦有被告公司總經理之印章，惟
      該送金單僅係要保人繳交相當於第一期保險費之證明單據，系爭保險契約是否
      成立，仍須視保險人對於要保人之要約（要保書之提出）是否有為承諾，保險
      契約是否因雙方意思表示合致而成立，亦即第一期保險費之交付僅為保險契約
      成立後要保人應履行之義務而已，尚非保險契約成立之要件，已詳如前述，更
      不能以保險人已收受要保人所交付之相當於第一期保險費，即謂保險契約當然
      成立。原告主張被告收受第一期保險費後保險契約即已成立生效云云，對保險
      契約之成立要件顯已有所誤解，況黃崇軒係公信保險經紀人公司而非被告公司
      之業務員，公信保險經紀人公司亦非被告之代理人，黃崇軒更無代理或代替被
      告承諾締結系爭保險契約之權限。原告另主張就原告向被告申請給付身故保險
      金遭拒乙案，財政部保險司亦指示被告應依系爭保險單條款第三條第二項之規
      定辦理，足見主管機關亦認被告應負本件保險責任云云，固據其提出該部八十
      九年七月二十二日台保司（六）第○八九○七○五四○○號函為證。惟查，財
      政部保險司之上開函文僅在督促被告應依保險條款之規定辦理理賠，其前提應
      為保險契約有效成立而於契約當事人間並無爭議，且保險業者主管機關並非當
      然有解釋契約是否成立之權限，該函並無拘束法院或保險契約當事人之效力，
      更不得以該函作為保險契約成立或被告應負保險責任之證明或依據，是原告前
      揭主張，自不足採。
（五）綜上所述，原告除僅能提出送金單外，並未能提出保險單、暫保單，或其他可
      供調查而足以證明被告承諾承保之任何證據，是原告對於被告已為同意承諾，
      或系爭保險契約已經成立生效之事實，均屬不能證明，其主張系爭保險契約已
      經成立生效，自無理由。
四、其次應予認定者，乃被告是否本應同意承保，因知悉被保險人劉信賢已經死亡，
    竟不同意承保而脫免其保險責任？亦即，被告是否有以不正當之行為阻止「同意
    承保」條件之成就？原告主張被告依通常情形本應同意承保，因知悉被保險人已
    經死亡，竟以「不同意承保」之不正當行為阻止停止條件之成就，依最高法院六
    十九年度台上字第三一五三號判例意旨，被告仍應負保險契約責任。按「保險人
    向要保人先行收取保險費，而延後簽訂保險契約‧‧‧，此種人壽保險契約，係
    於預收相當於第一期保險費金額時，附以保險人『同意承保』之停止條件，使其
    發生溯及的效力。如果依通常情形，被上訴人應『同意承保』，因見被保險人已
    經死亡，竟不『同意承保』，希圖免其保險責任；是乃以不正當行為阻其條件之
    成就，依民法第一百零一條第一項規定，視為條件已成就，此時被上訴人自應負
    其保險責任」，最高法院著有六十九年度台上字第三一五三號判例，參酌該判例
    意旨及保險法施行細則第二十五條第三項規定，足見人壽保險人於同意承保前，
    得預收相當於第一期保險費，保險人應負之保險責任，以保險人同意承保時，溯
    自預收相當於第一期保險費金額時開始；亦即該保險契約係附有保險人「同意承
    保」之停止條件，若保險人同意承保並已收取相當於第一期之保險費，則其應負
    之責任自應溯及於收受該保險費時開始，以保障要保人之權利，若依通常情形保
    險人本應同意承保，然見被保險人已經死亡竟不同意承保，該判例認為保險人乃
    係以不正當行為阻止條件之成就，依民法第一百零一條第一項規定，視為條件已
    成就，保險人仍應負保險責任。故保險人對於要保人之要約嗣後若已表示同意承
    保，此時其應負之責任始溯及於收受該第一期保險費時開始，若保險人對於要保
    人之要約並未同意承保，縱其已收受第一期保險費，因保險契約尚未成立，此時
    自不負保險契約之責，僅在保險人同意承保前即知悉保險事故已經發生，竟以「
    不同意承保」之不正當行為阻止停止條件之成就，始擬制該條件仍然成就而使契
    約成立生效。原告主張本件被告係故意拒絕承保，有上開最高法院判例意旨之適
    用，既為被告所否認，則原告自應就「被告同意承保」此一停止條件成就之事實
    ，或就被告「於同意承保與否前即知悉保險事故發生，故拒絕承保」此一不正當
    行為，負舉證之責。
（一）被告固依據余素分於另案接受國華人壽保險股份有限公司查訪時陳稱之內容，
      主張黃崇軒為被告之業務員或本件保險契約之代理人，上開內容足以作為被告
      知悉被保險人劉信賢死亡之證明。惟查余素分於本件訴訟程序外接受保險公司
      查訪時之陳述內容是否足為本件訴訟之證據，已非無疑，且余素分僅陳稱「因
      慶豐人壽要體檢，公司發文過來，江玲玲通知我後，我要再聯絡事故者體檢時
      ，打電話到台南才知道事故者已經過世」等語（見台灣台南地方法院檢察署八
      十八年度相字第六八五號相驗卷宗第一四四、一四五頁之徵信報告審核書），
      不足作為被告於同意承保前已知悉保險事故發生之證明，而黃崇軒為公信保險
      經紀人公司業務員，已如前述，其既非被告之業務員，亦非被告之代理人，自
      不能以余素分（黃崇軒）知悉被保險人劉信賢死亡，即視同被告亦知悉該事實
      ，是原告上開主張，自難採信。
（二）又依卷附而為兩造所不爭之八十八年七月一日嘉義中山路郵局第四三三號存證
      信函，其上記載原告係於同年六月三十日向被告提示送金單並口頭行使給付保
      險金之權利而遭拒，而兩造不爭執劉信賢係於八十八年五月八日下午二時許死
      亡，依被告提出之二份新契約核保照會單，其日期各為八十八年五月十二日及
      同年五月二十一日，被告通知拒絕承保之要保審核通知書日期則為八十八年六
      月三日，均在上開原告向被告請求給付保險金之日期之前，而經本院一再諭知
      原告應提出被告於拒絕承保前即已知悉劉信賢死亡之證據，然原告均未能提出
      ，卷內復無其他證據足以證明被告有故意拒絕承保之情事，應認被告辯稱其非
      事後拒絕承保一節為可採。
（三）原告另主張依財政部六十四年十月八日（六四）台財錢字第二二七六號函：「
      人壽保險業者於預收相當第一期之保費時，應於預收保費後五日內為同意承保
      與否之表示，逾期未為表示者，視為同意承保」之函示內容，被告係於八十八
      年五月七日收取相當於第一期之保險費，然並未於同年五月十二日前為拒絕承
      保之意思表示，依上開函文見解，自應視為被告已同意承保等語，則為被告所
      否認，辯稱該函業經財政部於九十年二月二十日宣布自即日起停止適用。查上
      開財政部六十四年十月八日（六四）台財錢字第二二七六號函係為防止保險人
      於預收相當於第一期保險費後任意拖延觀望、有失公平所為之規定，其保護弱
      勢保險契約當事人之立意固佳，惟上開函示內容強制保險人應於預收保費後五
      日內為承保與否之表示，否則即視為同意承保，不僅破壞保險契約須係雙方要
      約與承諾意思表示達於一致之一般原則，其以擬制之方式強制保險人同意訂約
      ，亦與民法契約自由原則中之締約自由原則有違，該主管機關之行政令函自無
      拘束法院之效力，況財政部保險司已於九十年二月二十日發函表示：「為配合
      行政程序法之施行，確保依法行政之原則，本部六十四年十月八日台財錢發第
      二○二七六號函，自即日起停止適用」，有卷附之財政部九十年二月二十日台
      財保字第○九○○七五○一四○號函為證，是原告主張系爭保險契約應擬制於
      八十八年五月十二日成立，自不足採。至於原告主張依系爭保險單條款第三條
      第二項之約定，被告亦應負保險責任，惟理論上而言，必以系爭保險契約於兩
      造間已經成立生效，始有受系爭保險單條款拘束之可言，本件原告未能證明保
      險契約已經成立，其援引該保險單條款主張被告應受拘束，已屬無據，況該條
      款第三條第二項固規定「要保人在本公司簽發保險單前先交付相當於第一期保
      險費而發生應予給付之保險事故時，本公司仍負保險責任」，惟與同條第一項
      「本公司對本契約應負的責任，自本公司同意承保且要保人交付第一期保險費
      時開始，本公司並應發給保險單作為承保的憑證」之規定，對照以觀，足見上
      開條款明顯係依據保險法施行細則第二十五條第三項之規定意旨而制訂，其文
      義應為於要保人交付相當於第一期保險費，經被告同意承保後，被告始負保險
      責任，是原告前開主張，亦非可採。
五、綜上各節所述，原告未能就系爭保險契約已經成立生效，或被告係事先知悉保險
    事故已經發生而故意拒絕承保之事實，加以證明，從而其依據保險金給付請求權
    之法律關係，請求被告給付八百萬元，及自八十八年七月十七日起至清償日止，
    按年息一分計算之利息，為無理由，應予駁回；原告之訴既經駁回，其假執行之
    聲請亦失所依據，應併予駁回。
六、又本件判決事證已臻明確，兩造其餘攻擊防禦及舉證，核與判決結果無影響，爰
    不另一一論述，附此敘明。
七、據上論結，本件原告之訴為無理由，依民事訴訟法第七十八條，判決如主文。
中      華      民      國    九十      年      十      月      五      日
                                        民事第二庭審判長法  官  丁蓓蓓
                                                        法  官  林玲玉
                                                        法  官  林庚棟
右為正本係照原本作成
如對本判決上訴，須於判決送達後廿日內向本院提出上訴狀
中      華      民      國    九十      年      十      月      五      日
                                                        書記官  劉芳菊


司法院資訊處製作；財團法人民間司法改革基金會備份。
